【裁判字號】    98,重訴,415
【裁判日期】    990521
【裁判案由】    損害賠償
【裁判全文】
臺灣桃園地方法院民事判決             98年度重訴字第415號
原      告  洪國川
訴訟代理人  洪維煌律師
被      告  甘再順
訴訟代理人  劉純增律師
上列當事人間請求損害賠償事件，於民國99年04月23日言詞辯論
終結，本院判決如下：
    主      文
原告之訴及假執行之聲請均駁回。
訴訟費用由原告負擔。
    事實及理由
一、本件原告起訴時，就請求金額部分，原係請求新台幣（下同
    ）48,159,551元（原誤載為「48,598,924元」，嗣經原告具
    狀更正，見本院卷第49頁），嗣原告於本院審理中具狀減縮
    為20,623,028元（見本院卷第52頁），核屬減縮應受判決事
    項之聲明，與民事訴訟法第255 條第1 項第3 款規定相符，
    應予准許。
二、原告主張略以：
  (一)緣原告於民國91年10月16日以名下所有坐落於桃園縣大園鄉
    ○○○段703-10、704 、822 地號（下稱系爭703-10、704
    、822 地號）等3 筆土地，向桃園縣政府申請興辦一般廢棄
    物資源回收場（申請人名義為「國川一般資源回收場」），
    經該府於92年07月25日以府環綜字第0920485474號函核准所
    提送之興辦事業計畫書，並命依法續向該府地政局提出用地
    變更申請；且因申請基地周邊並未直接臨接道路，乃指示俟
    土地變更編定後，逕向台灣省桃園農田水利會（下稱桃園水
    利會）承租，使與既有道路直接臨接。原告乃依法向桃園縣
    政府地政局提出用地變更申請，經該府於92年11月03日以府
    地用字第0920252508號函核准變更使用地類別編定為「特定
    目的事業用地」，於土地登記簿上加註「限依其資源回收事
    業計畫作為應回收廢棄物回收業設施使用」，且向桃園水利
    會取得承租同意書並繳費。
  (二)系爭土地既於92年11月03日經桃園縣政府核准變更使用地類
    別編定為「特定目的事業用地」，原告即積極進行一般廢棄
    物資源回收廠區之興建作業，包含投資或支出相關建廠費用
    及購買蓋廠用之大型鋼骨及各種相關物料、配件等，於93年
    底前，陸續將上開物料運抵系爭土地上暫時置放，預備開始
    興建廠房。詎鄰地（即桃園縣大園鄉○○○段704-12地號土
    地，下稱系爭704-12地號土地，相關土地坐落情形參原證4
    ）地主即被告竟於94年02月間將原告資源回收廠預定地與道
    路直接臨接之出入口處之土地上築起水泥磚牆（該土地部分
    向桃園水利會承租，部分為鄰地），之後再置放貨櫃與搭設
    棚架，長期阻斷資源回收廠之對外聯絡道路，原告雖於94年
    09月29日獲桃園縣政府准予發給建造執照，且於94年11月14
    日就被告阻路之侵權行為聲請調解請求排除，惟因被告拒絕
    而未能成立，以致原告之資源回收廠建廠工程因被告阻路妨
    害通行之侵權行為而無法進行。
  (三)因桃園縣政府最後發函通知應於96年08月23日前取得場區○
    ○道路，原告於96年08月14日發函請求被告將水泥磚牆等拆
    除，否則訴追法律責任，然被告仍置之不理，終使桃園縣政
    府於96年09月28日發函以無法取得聯外道路事由，廢止原告
    之興辦資源回收事業計畫書，該府地政處復於96年10月02日
    以府地用字第0960330751號函回復系爭土地之使用地類別為
    原編定之「農牧用地」，原告不服上開廢止興辦事業計畫書
    之行政處分提起訴願，亦遭訴願決定駁回，確定原告為上開
    興辦一般廢棄物資源回收場所支出之全部相關費用，皆因被
    告阻擋出路之行為而無法回收致受有損害。
  (四)被告上開侵權阻路之行為有照片可證，且佔據原告所有系爭
    土地與道路聯絡之唯一出口，有93年間系爭土地空照圖與占
    用區域註記位置圖為憑，依桃園縣政府於93年07月29日函覆
    ：704-12地號土地標示道路部分為「大園鄉公所鋪設柏油路
    面供通行使用之村里道路」，可知被告所占用之上開路段區
    域（其中704-12地號土地為被告所有，另同地段704-5 、70
    4-9 地號土地則為桃園水利會所有）確係供公眾通行使用之
    既成道路，依法土地所有權人負有供公眾通行之義務，桃園
    水利會本已同意原告辦理水利地溝渠加蓋作業，但系爭土地
    出入口之水利地溝渠緊依既成道路，被告卻於系爭土地出入
    口設立圍牆、放置貨櫃與搭設棚架等妨害原告之通行，造成
    原告之資源回收場無法興建與運作，核被告上開行為屬權利
    濫用，已構成侵權行為。
  (五)原告因被告之侵權行為，受有合計20,665,775元之損害（各
    項損害詳如本院卷第108 頁附表所示），爰依民法第184 條
    第1 項規定，減縮僅請求如下述聲明所示。
  (六)聲明：1.被告應給付原告20,623,028元，及自起訴狀繕本送
    達翌日起至清償日止，按週年利率5 ％計算之利息。2.願供
    擔保請准宣告假執行。
  (七)對被告之抗辯，原告另陳述略以：
  1.原告前對被告提出強制罪與竊佔罪之刑事告訴，雖經臺灣桃
    園地方法院檢察署（下稱桃園地檢署）檢察官以97年度偵字
    第19916 號為不起訴處分，惟其論斷係認為築圍牆與強制罪
    之強暴脅迫要件不合，且係為避免人車通行之安全等情與竊
    佔罪要件不符；另原告先前起訴請求確認就被告所有704-12
    地號土地有通行權存在，固經鈞院95年度重訴字第173 號判
    決原告敗訴，惟其理由係認系爭土地業經桃園縣政府於96年
    09月間廢止興辦事業計劃，並將該土地回復為農牧用地，已
    非建築用地，且非通常使用之範圍。然如前所述，被告阻絕
    者係系爭土地對外聯絡道路之唯一出口，前開判決以被告長
    期阻斷原告上開興辦計畫之進行，致該興辦計畫遭廢止後系
    爭土地由建築用地回復成農牧用地之受害結果，解釋土地通
    常使用之範圍，顯然有誤，至上開判決以原告可依同地段70
    4-5 、704-9 地號桃園水利會之溝渠通行，惟該溝渠外之道
    路已經被告以各種方法包圍妨害原告興辦事業之進行，該判
    決過度不當限制原告權利之行使。上揭不起訴處分書、判決
    認定事實有誤，且與原告於本件主張侵權行為有間，不得以
    此認定原告之主張不足採信。
  2.原告以「國川一般資源回收場」名義申請興辦相關資源回收
    廠之設立運作，屬個人性質，另原告委託川龍金屬股份有限
    公司處理興建廠房與購置設備與材料等事項並支付處理委任
    事務之全部費用，如被告對此仍為爭執，原告請求訊問參與
    處理上開事務之證人蔡碧桃。
  3.被告提出之桃園縣政府訴願決定書，僅敘及系爭土地出入口
    所經704-12地號上之道路是否為既成道路，尚有存疑，並未
    認定非屬既成道路。
  4.原告主張被告之侵權行為，係自94年間起不斷長期連續為之
    ，原告之損害結果則於96年10月後發生，被告以94年間起算
    侵權行為時效，明顯有誤。
三、被告抗辯略以：
  (一)被告及附近村民於自有土地上興築水泥矮牆，係因94年間在
    系爭土地附近之路面呈現近90度大轉彎且夜間照明不足，常
    有人車行經該處反應不及而墜入桃園水利會設置之灌溉溝渠
    內，造成損傷。為此，地方人士在前桃園縣大園鄉公所主任
    秘書許文來召集下，經徵得地主同意後，由鄰近村民在該灌
    溉溝渠邊緣興建矮牆，以防免意外事故再次發生。
  (二)被告在自有土地上興築水泥矮牆，本屬合法權利之行使，應
    不致對原告造成侵權情事，且原告前於鈞院95年度重訴字第
    173 號訴訟中，就被告所有704-12地號土地主張有通行權乙
    節，經鈞院判決駁回其請求確定在案。原告既無通行704-12
    地號土地之權利，何得主張其權利因受被告阻礙而受有損害
    ？且原告就此對被告提出竊佔罪、強制罪之刑事告訴，亦經
    檢察官認定被告未有侵害或妨害他人之行為，不致構成上述
    犯行，而為不起訴處分確定，有桃園地檢署檢察官97年度偵
    字第19916 號不起訴處分書可稽。
  (三)原告主張704-12地號土地上之道路已為既成道路云云，惟該
    土地上之通路並非既成道路，業經桃園縣政府於95年01月03
    日以訴願決定書認定在案。
  (四)原告提出建照執照之起造人為「川龍金屬股份有限公司」，
    且其陳報之受損明細及憑證均為「川龍金屬股份有限公司」
    所有，皆與本件無關。如原告受有損害，然其於94年02月間
    ，即已知悉受有損害及賠償義務人，卻遲至98年間始起訴請
    求被告損害賠償，早已逾2 年之時效。
  (五)答辯聲明：1.原告之訴及假執行聲請駁回。2.若受不利判決
    ，願供擔保請准予免予假執行。
四、本院之判斷：
  (一)原告主張：系爭703-10、704 、822 地號等土地為其所有，
    其於91年10月16日以上開三筆土地向桃園縣政府申請興辦一
    般廢棄物資源回收場（申請人名義為「國川一般資源回收場
    」），經該府於92年07月25日函准所提送之興辦事業計畫書
    ，並命依法續向該府地政局提出用地變更申請；又因上開申
    請之基地周邊並未直接臨接道路，乃指示俟土地變更編定後
    ，逕向桃園水利會承租，使與既有道路直接臨接。原告乃依
    法向桃園縣政府地政局提出用地變更申請，經該府於92年11
    月03日函准變更使用地類別編定為「特定目的事業用地」，
    於土地登記簿上加註「限依其資源回收事業計畫作為應回收
    廢棄物回收業設施使用」，且向桃園水利會取得承租同意書
    及繳費，原告並於94年09月29日獲桃園縣政府准予發給建造
    執照（原證6 ），其後，原告於94年11月14日聲請與被告就
    道路通行一事進行調解，惟調解不成立，原告嗣於95年02月
    24日向本院對被告提起確認通行權之訴，請求確認原告就被
    告所有之704-12地號之部分土地有通行權等，經本院於96年
    10月31日以95年度重訴字第173 號民事判決駁回原告該訴之
    請求，經原告提起上訴後於97年05月12日撤回上訴而告確定
    （高院案號97年度重上字第60號）。而桃園縣政府於96年07
    月13日發函通知原告應於96年08月23日前取得場區○○道路
    ，逾期將撤銷原核准之興辦事業計畫書，而原告仍未於期限
    內取得聯外道路，桃園縣政府乃於96年09月28日以原告無法
    取得聯外道路為由而廢止原告之興辦資源回收事業計畫書（
    原證9 ），該府復於96年10月02日函知地政事務所將系爭
    703-10、704 、822 地號土地恢復為原編定之「農牧用地」
    並辦理變更編定異動手續，原告不服上開廢止興辦事業計畫
    書之行政處分遂提起訴願，嗣經行政院環境保護署於97年04
    月28日決定訴願駁回，以上有原告提出之桃園縣政府92年07
    月25日核可原告一般資源回收場興辦事業計劃書函文、桃園
    縣政府92年11月03日准予原告所有之系爭土地變更編定為「
    特定目的事業用地」之函文、桃園農田水利會94年03月15日
    函（同意及通知繳費）、本件相關土地坐落情形參考地籍圖
    影本、94年02月間現場照片、原告之建造執照、原告請求與
    被告進行調解之書狀、桃園縣政府通知限期取得聯外道路函
    、桃園縣政府96年09月28日函文、桃園縣政府96年10月02日
    函文、行政院環境保護署訴願決定書等影本在卷為憑（本院
    卷第9 至44頁），復為被告所不爭執，足信為真。
  (二)依兩造前開陳述，可知本件爭點即為：原告主張其無法成立
    廢棄物資源回收場所受之損害，係因被告在其704-12地號土
    地上興築矮牆、堆置貨櫃等行為所造成，因而請求被告負侵
    權行為損害賠償責任，究有無理由？茲論述如下：
  1.按侵權行為所發生之損害賠償請求權，以有故意或過失不法
    侵害他人權利為其成立要件，若其行為並無故意或過失，即
    無賠償之可言，此有最高法院54年台上字第1523號判例可資
    參照。
  2.查前開矮牆乃坐落於系爭704-5 、704-9 、704-12地號等三
    筆土地上，占用面積為每地號各占用1 平方公尺，此業經本
    院在95年度重訴字第173 號確認通行權存在等事件中，於95
    年08月25日會同兩造及地政人員至現場履勘並繪測土地複丈
    成果圖3 份為憑（複丈日期分別為95年08月25日、同年11月
    03日、96年07月06日，見該另案本院卷(一)第114 、122 頁及
    卷(二)第6 頁），足信屬實。而被告並不否認在其所有之704-
    12地號等土地上興築矮牆之事實，惟抗辯稱：因94年間在系
    爭土地附近之路面呈現近90度大轉彎且夜間照明不足，常有
    人車行經該處反應不及而墜入桃園水利會設置之灌溉溝渠內
    ，為此，地方人士在前桃園縣大園鄉公所主任秘書許文來召
    集下，經徵得地主同意後，始由鄰近村民在該灌溉溝渠邊緣
    興建矮牆，避免意外事故再次發生等語，經查，訴外人許阿
    鐘前於桃園地檢署97年度偵字第19916 號案件中曾具結證稱
    略以：伊是當時的村長，當時是因為有人車掉到水渠，伊就
    通知被告，因為被告是704-12地號之地主，伊與被告商量說
    是否要建造一面矮牆防止人車再掉下去，後來才發現矮牆有
    佔到水利會的地等語，另訴外人許文來於前開案件偵查中亦
    證稱略以：伊是當地居民，因為曾經發生人車掉到溝渠，村
    長就找我們當地居民並與地主即被告協商建造矮牆防止再有
    人車掉下去。當時協調的人還有水利會的會務委員莊瑞祥、
    當地居民甘阿明、前任村長李清德等語（見上開偵查卷第31
    至35頁之97年10月13日訊問筆錄）；另查，桃園水利會草漯
    工作站於97年05月27日之協調會紀錄中載寫：「上開地號（
    指704-9 地號，按此地號與704-12地號相鄰）之前端水路於
    民國94年間因該路段路幅呈90度彎角且夜間照明不足，常有
    車輛反應不及而墜落溝渠內之情事，當地村民為免意外經徵
    得地主同意，在未經測量地界下，集資興建水泥磚牆作為防
    範。…，經查該水路雖不具灌溉用途，惟尚供農田排水使用
    ，不宜廢除，而設置在水路上之圍牆，仍請當地村民於一個
    月內拆除，為維人車安全，由本站另設警告標示，以免意外
    頻生徒增損傷」等語（見桃園地檢署97年度他字第65號偵查
    卷第126 頁），另桃園水利會於97年07月17日函文則記載：
    「…民國94年間，當地村民興建矮牆時，因不影響灌溉行水
    ，且該處為道路大轉彎處，設置矮牆有防止人、車掉落本會
    水路之功用，故本會並未反對及查報阻止，至於矮牆占用
    704- 9地號部分土地，當地居民業已於97年06月09日將其拆
    除」等語（見前開他字卷第135 頁），據此，可知前述矮牆
    當初興築之目的確係為防止人車掉落而設，從而，尚難以被
    告興築矮牆之行為認屬故意或過失之不法行為。
  3.按「土地因與公路無適宜之聯絡，致不能為通常使用時，除
    因土地所有人之任意行為所生者外，土地所有人得通行周圍
    地以至公路。前項情形，有通行權人應於通行必要之範圍內
    ，擇其周圍地損害最少之處所及方法為之；對於通行地因此
    所受之損害，並應支付償金」，民法第787 條第1 、2 項定
    有明文【按該條文於98年01月23日修正前之原條文為：「土
    地因與公路無適宜之聯絡，致不能為通常使用者，土地所有
    人得通行周圍地以至公路。但對於通行地因此所受之損害，
    應支付償金（第1 項）。前項情形，有通行權人，應於通行
    必要之範圍內，擇其周圍地損害最少之處所及方法為之（第
    2 項）」】。而該條文之立法理由係：「按不通公路之土地
    ，及通公路非常困難之土地，不得不於其四周圍繞地之所有
    權，量加限制，故許此項土地之所有人，於四周圍繞地有通
    行權，所以全其土地之用也。但對於通行地，因此所生之損
    害，應負支付償金之責，故設本條第一項以明示其旨。又依
    前項情形，土地所有權人，對於四周圍繞地既取得通行權後
    ，應於通行必要範圍之內，擇其周圍地損害最少之處所，及
    其方法為之，以保全四圍鄰地之利益。故設本條第2 項以明
    示其旨」（詳參其立法理由），是以可知上開條文之主要目
    的，在於調和個人所有之利害關係，及充分發揮袋地之經濟
    效用，以促進物盡其用之社會整體利益。查原告前對被告提
    起之確認通行權存在等訴訟中，係主張：其欲於703-10、70
    4 、822 地號土地上開設國川一般資源回收場，為營業需要
    必有貨車出入，為符合建築技術規則建築設計施工編第117
    至119 條規定，原告請求通行權之道路面積應為49平方公尺
    （即路寬7 公尺）等語（詳參本院95年度重訴字第173 號民
    事判決及該案卷證）。惟按，一般貨車之車寬規格不得超過
    2.5 公尺，是以車道寬度如果有3 公尺即可供貨車通行，準
    此，依據本院95年度重訴字第173 號民事事件中所繪製之系
    爭土地複丈成果圖，可知原告如欲自其所有之系爭三筆土地
    通行至附近之道路，向鄰地704-5 地號土地所有人即桃園水
    利會申請在灌溉溝渠上加蓋3 公尺之通路，即已敷貨車使用
    ，至原告為符合建築技術規則建築設計施工編第117 至119
    規定而請求通行被告土地之道路面積應為49平方公尺（路寬
    7 公尺）一節，則係另屬於建築法規的問題，非民法第787
    條所規定「通行必要之範圍內」土地。又依地籍圖謄本及本
    院另案囑託地政機關繪測之土地複丈成果圖所顯示之系爭土
    地的相鄰關係，與原告所有703-10、704 、822 地號土地最
    相鄰近的土地，係桃園水利會所有之704-5 、704-9 地號土
    地，並非被告所有之704-12地號土地，且桃園水利會乃秉承
    政府推行農田水利事業為宗旨之公法人，原告如果選擇系爭
    土地最相鄰之許厝港段704-5 、704-9 地號土地並向該會申
    請加蓋通行連結對外車道（實際上原告亦已申請加蓋通行並
    經該會准許在案），實為損害周圍地最少之處所及方法，亦
    無需另行經前述系爭矮牆處及被告所有之704-12地號等其他
    土地。而觀諸本院95年度重訴字第173 號確認通行權存在等
    訴之民事判決，亦採相同見解，並認原告請求確認就被告所
    有之704-12地號土地有通行權存在一節為無理由（詳參該案
    判決理由）。據上，原告對被告之系爭704-12地號土地並無
    通行權，則被告其上開土地上興築矮牆或放置貨櫃等行為，
    亦難認屬於不法之行為。
  4.此外，原告另主張：被告所有之704-12地號有部分土地係供
    公眾通行使用之既成道路，依法土地所有權人負有供公眾通
    行之義務等語，惟查，依被告提出之桃園縣政府訴願決定書
    ，內容略以：704-12地號土地是否為供公眾通行且具有公共
    地役關係之既成道路，尚有存疑等語（詳見本院卷第195 至
    197 頁），是原告之上開主張，尚難遽信，併此敘明。
  5.據上，原告主張其所受損害係因被告之興築矮牆、堆置貨櫃
    等不法侵害行為所致一節，尚難認有據。
五、綜上所述，原告主張基於侵權行為之法律關係，請求被告給
    付原告20,623,028元，及自起訴狀繕本送達翌日起至清償日
    止，按週年利率5 ％計算之利息，為無理由，應予駁回。其
    假執行之聲請，因訴遭駁回而失所附麗，應併予駁回。
六、結論：本件原告之訴為無理由，依民事訴訟法第78條，判決
    如主文。
中    華    民    國    99    年    5     月    21    日
                        民事第三庭    法  官  周玉
以上正本係照原本作成
如對本判決上訴，須於判決送達後20日內向本院提出上訴狀
中    華    民    國    99    年    5     月    26    日
                                      書記官  楊郁馨

司法院資訊處製作；財團法人民間司法改革基金會備份。
